ACORDAO-COMPLETO-2452234

ACÓRDÃO 1691/2021 ATA 3/2021 - SEGUNDA CÂMARA

VISTO, relatado e discutido o pedido de reexame interposto por Ricardo Gomes Barbosa, militar reformado do Exército, contra o Acórdão 7127/2020-TCU-Segunda Câmara, o qual, entre outras providências, considerou ilegal o ato de reforma do recorrente.
ACORDAM os ministros do Tribunal de Contas da União, reunidos em sessão da 2ª Câmara, ante as razões expostas pelo relator, e com fundamento nos artigos 48 da Lei 8.443/1992, 17, inciso VII, 277, inciso II, 285 e 286 do Regimento Interno, em:
9.1. conhecer do recurso interposto por Ricardo Gomes Barbosa e negar-lhe provimento;
9.2. dar ciência desta deliberação ao recorrente e ao Comando do Exército com a informação de que a íntegra do relatório e do voto que o fundamentaram podem ser consultados no endereço eletrônico www.tcu.gov.br/acordaos.

Pedido de reexame interposto por Ricardo Gomes Barbosa contra decisão que considerou ilegal o ato de reforma do recorrente em face de irregularidade no pagamento de gratificação adicional por tempo de serviço.

Segunda Câmara

Comando do Exército.

3. Recorrente: Ricardo Gomes Barbosa (XXX.752.821-XX).

13.1. Ministros presentes: Augusto Nardes (na Presidência), Aroldo Cedraz, Raimundo Carreiro e Jorge Oliveira (Relator).
13.2. Ministro-Substituto convocado que não participou da votação: Marcos Bemquerer Costa.

JORGE OLIVEIRA

Ministro Aroldo Cedraz.

Adoto como relatório a instrução elaborada na Secretaria de Recursos - Serur (peça 25) , cujas conclusões foram acolhidas pelo corpo dirigente daquela unidade técnica e pelo Ministério Público junto ao TCU (MPTCU) :
"INTRODUÇÃO
1.	Trata-se de pedido de reexame (peça 13) interposto pelo Sr. Ricardo Gomes Barbosa, militar reformado do Exército, contra o Acórdão 7127/2020-TCU-Segunda Câmara (peça 8) .
1.1.	A deliberação recorrida apresenta o seguinte teor:
VISTOS, relatados e discutidos estes autos de reforma de militar do Comando do Exército;
ACORDAM os Ministros do Tribunal de Contas da União, reunidos em sessão da 2ª Câmara, diante das razões expostas pelo Relator, com fundamento no art. 71, inciso III, da Constituição Federal e nos arts. 1º, inciso V, 39, inciso II, e 45 da Lei 8.443/1992, em:
9.1. considerar legal o ato de reforma de Manuel Anselmo Zozimo de Abreu, provendo-lhe o devido registro;
9.2. considerar ilegal o ato de reforma de Ricardo Gomes Barbosa, devido ao cálculo da gratificação adicional por tempo de serviço no percentual de 14%, ao invés de 12%, recusando-lhe registro;
9.3. dispensar o ressarcimento das quantias indevidamente recebidas, em boa-fé, pelo interessado, consoante o Enunciado 106 da Súmula de Jurisprudência deste Tribunal;
9.4. determinar ao Comando do Exército que:
9.4.1. faça cessar, no prazo de 15 (quinze) dias, contado a partir da ciência desta deliberação, os pagamentos indevidos de gratificação adicional por tempo de serviço no percentual de 14%, promovendo a correção da vantagem para 12%, sob pena de responsabilidade solidária da autoridade administrativa omissa, consoante disposto nos arts. 71, inciso IX, da Constituição Federal e 262 do Regimento Interno desta Corte;
9.4.2. encaminhar novo ato de reforma à consideração da Corte de Contas, por intermédio do sistema e-Pessoal, com a correção do percentual da gratificação adicional por tempo de serviço para 12%;
9.4.3. dê ciência do inteiro teor desta deliberação a Manuel Anselmo Zozimo de Abreu e a Ricardo Gomes Barbosa, alertando este último de que o efeito suspensivo proveniente da interposição de eventuais recursos, caso não providos, não o exime da devolução dos valores indevidamente percebidos após a notificação;
9.4.4. envie a esta Corte de Contas, no prazo de 30 (trinta) dias, por cópia, comprovante de que o Sr. Ricardo Gomes Barbosa teve ciência desta deliberação. (grifos acrescidos) .
HISTÓRICO
2.	O ato de reforma do recorrente foi julgado ilegal, por irregularidade no pagamento do adicional por tempo de serviço, que deveria ter sido no percentual de 12%, e não de 14%, conforme consta no ato concessório de peça 3.
ADMISSIBILIDADE
3.	Reitera-se o exame de admissibilidade contido na peça 14 do SAR/Serur, em que se propôs o conhecimento do recurso, nos termos do artigo 48 da Lei 8.443/1992, c/c os artigos 285 e 286, parágrafo único, do RI/TCU, suspendendo-se os efeitos dos subitens 9.2, 9.4, 9.4.1 e 9.4.2 do Acórdão 7127/2020-TCU-Segunda Câmara, em relação ao recorrente. Observa-se que a Excelentíssima Senhora Ministra Ana Arraes, mediante despacho de peça 16, concordou com a análise desta unidade técnica.
MÉRITO
4. Delimitação
4.1	Constitui objeto do presente recurso definir se houve a incidência da decadência do poder/dever de este Tribunal examinar, para fins de registro, o ato de reforma do recorrente.
5. Da decadência
5.1.	O recorrente aduz a incidência da decadência do direito do poder/dever de este Tribunal examinar, para fins de registro, o ato de reforma do recorrente, com base no seguinte argumento:
5.2.	A Administração Pública decaiu do seu direito de reduzir o percentual do seu adicional por tempo de serviço, em função do que prescreve o Art. 54 da Lei n° 9.789, de 29 de janeiro.de 1999.
Análise:
5.3.	Cabe lembrar que a sedimentada jurisprudência da Suprema Corte é no sentido de classificar como ato complexo a concessão de aposentadoria, reforma ou pensão, consoante os seguintes julgados (RMS 3881/SP, MS 19875/DF, RE 195861/ES e MS 23665/DF) .
5.4.	Assim, sendo o ato de reforma complexo, este somente passa a estar plenamente formado (perfeito) , válido (aferição da legalidade com reflexo de definitividade perante a Administração) e eficaz (plenamente oponível a terceiros, deixando de apresentar executoriedade provisória) quando recebe o registro pela Corte de Contas. Tal entendimento decorre do disposto no inciso III do art. 71 da Constituição Federal, que estabelece que compete ao Tribunal de Contas da União apreciar, para fins de registro, a legalidade dos atos de admissão, assim como a concessão de aposentadoria, reforma ou pensão.
5.5.	Nessa perspectiva, impõe-se reconhecer que referidos atos possuem natureza precária, razão pela qual, até que haja o efetivo julgamento e o consequente registro pela Corte de Contas, não há que se falar em direito adquirido, ato jurídico perfeito, proteção da confiança, ou em irredutibilidade dos proventos, tendo em vista a ausência de aperfeiçoamento e definitividade dos atos.
5.6.	A propósito do tema, colaciona-se entendimento esposado pela Corte Constitucional ao decidir no âmbito do RE-195.861/ES:
APOSENTADORIA - ATO ADMINISTRATIVO DO CONSELHO DA MAGISTRATURA - NATUREZA - COISA JULGADA ADMINISTRATIVA - INEXISTÊNCIA. O ato de aposentadoria exsurge complexo, somente se aperfeiçoando com o registro perante a Corte de Contas. Insubsistência da decisão judicial na qual assentada, como óbice ao exame da legalidade, a coisa julgada administrativa. (grifos acrescidos) 
5.7.	No caso em apreço, não houve o respectivo registro em razão da constatação de ilegalidade no ato, o que afasta, por si só, a presunção de legitimidade do ato administrativo que concedeu o benefício ao recorrente, não havendo, assim, que se falar em violação da segurança jurídica, de proteção da confiança, de direito adquirido ou de razoabilidade. 
5.8.	Sobre a questão, observa-se, ainda, que não se mostra factível o argumento de se convolar em legais atos eivados de vícios, dado o longo lapso temporal transcorrido entre suas edições e a consequente apreciação pelo TCU.	
5.9.	É sobremodo importante ressaltar que este Tribunal tem o poder/dever de apreciar, para fins de registro, os atos de reforma, nos termos do art. 71 da Lei Maior. Esta prerrogativa não pode ser infirmada pela sobreposição dos princípios da razoável duração do processo e da eficiência na Administração Pública.
5.10.	Nessa ordem de ideias, observada a violação ao princípio da legalidade no ato de reforma em reexame, este Tribunal deverá manter o julgamento pela ilegalidade.
5.11	Quanto à decadência administrativa, essa só é configurada quando o processo não é julgado após 5 anos contados de sua chegada ao TCU. 
5.12.	Pacificando de vez o tema, o STF fixou a seguinte tese de repercussão geral (tema 445) , no bojo no RE 636.553, de relatoria do Min. Gilmar Mendes:
Em atenção aos princípios da segurança jurídica e da confiança legítima, os Tribunais de Contas estão sujeitos ao prazo de 5 anos para o julgamento da legalidade do ato de concessão inicial de aposentadoria, reforma ou pensão, a contar da chegada do processo à respectiva Corte de Contas. (destacou-se) 
5.13.	Assim, como o ato em reexame foi enviado ao TCU apenas em 24/7/2018 (peça 3) e apreciado na Sessão da Segunda Câmara de 7/7/2020 (peça 8) , não há que se falar em decadência administrativa nem em prescrição quinquenal, nem em obrigatoriedade de oitiva prévia do interessado.
5.14.	Assim, propõe-se a rejeição dos argumentos apresentados pelo recorrente.
CONCLUSÃO
6.	Diante do exposto, conclui-se que não houve a incidência da decadência do poder/dever de este Tribunal examinar, para fins de registro, o ato de reforma do recorrente.
6.1.	Posta assim a questão, opina-se pela negativa de provimento do presente pedido de reexame.
PROPOSTA DE ENCAMINHAMENTO
7.	Diante do exposto, com base no art. 48 da Lei n. 8.443/92, submete-se o presente processo à consideração superior, propondo-se a adoção das seguintes medidas:
	a) conhecer do pedido de reexame e, no mérito, negar-lhe provimento;
	b) cientificar ao recorrente e os demais interessados do acórdão que vier a ser prolatado, ressaltando-se que o relatório e o voto que o acompanharem podem ser consultados no endereço www.tcu.gov.br/acordaos, no dia seguinte ao de sua oficialização."
	É o relatório.

não há.

Procuradora-Geral Cristina Machado da Costa e Silva.

PEDIDO DE REEXAME. ATO DE REFORMA ILEGAL. GRATIFICAÇÃO POR TEMPO DE SERVIÇO EM PERCENTUAL SUPERIOR AO DEVIDO. ALEGAÇÕES RECURSAIS INSUFICIENTES PARA ALTERAÇÃO DO JULGADO RECORRIDO. NÃO PROVIMENTO. CIÊNCIA.

REFORMA (REFO)

Secretaria de Recursos (Serur).

Presentes os requisitos de admissibilidade, ratifico o despacho à peça 16 e conheço do pedido de reexame interposto por Ricardo Gomes Barbosa, militar reformado do Exército, contra o Acórdão 7127/2020-TCU-Segunda Câmara, o qual, entre outras providências, considerou ilegal o ato de reforma do recorrente.
A ilegalidade foi motivada pela constatação de que o ato de reforma, com vigência a contar de 1/3/2017, incluiu pagamento de gratificação adicional por tempo de serviço no percentual de 14%, 2% acima do que seria devido.
Em suas alegações, o recorrente arguiu a incidência do art. 54 da Lei 9.784/1999 e sustentou que, transcorridos mais de 5 anos desde a emissão do ato, ter-se-ia operado a decadência quanto ao direito da Administração de modificar o ato que lhe foi favorável.
A Secretaria de Recursos (Serur) destacou a consolidada jurisprudência do TCU e do STF no sentido de classificar como atos complexos os atos de aposentadoria, reforma e pensão que, nessa compreensão, se aperfeiçoam com o registro pelos tribunais de contas. Por consequência, a decadência administrativa apenas poderia ser suscitada quando o processo não é julgado após 5 anos contados de sua chegada ao TCU. A unidade instrutiva manifestou-se, assim, pelo não provimento do recurso, no que foi integralmente acompanhada pelo Ministério Público junto ao Tribunal de Contas da União (MPTCU) .
Alinho-me aos pareceres. 
Com efeito, são atos complexos as concessões de aposentadoria, reforma ou pensão, de maneira que eles apenas estão plenamente formados (perfeitos) , válidos (aferição da legalidade com reflexo de definitividade perante a Administração) e eficazes (plenamente oponíveis a terceiros, deixando de apresentar executoriedade provisória) quando recebem o registro pela Corte de Contas. 
O ato de reforma do recorrente foi, desde a primeira apreciação no TCU, considerado ilegal, o que impede alegar violação da segurança jurídica, de proteção da confiança ou de direito adquirido. 
Quanto à matéria de fundo que deu causa à ilegalidade da reforma, o próprio ato do recorrente registra "Percentual informado para a rubrica 'ADIC TP SV' é maior que a quantidade de anos válida para fins de ATS, que é de 12 anos, conforme Mapa de tempos" (peça 3, p. 3) 
A decadência arguida apenas poderia ser oposta a este Tribunal caso o ato fosse disponibilizado para exame há mais de 5 anos, como se depreende da tese firmada pelo STF no Recurso Extraordinário 636.553/RS e da interpretação assentada pelo TCU no recente Acórdão 122/2021-TCU-Plenário.
Como o ato de reforma considerado ilegal pela decisão recorrida ingressou no Tribunal em 24/07/2018, não há que se falar em decadência e ao pedido de reexame que contestou o Acórdão 7127/2020-TCU-Segunda Câmara deve ser negado provimento.
	Nesses termos, VOTO por que o Tribunal adote a minuta de deliberação que ora submeto à apreciação deste Colegiado.
TCU, Sala das Sessões Ministro Luciano Brandão Alves de Souza, em 9 de fevereiro de 2021.
JORGE OLIVEIRA 
Relator